ACORDAO-COMPLETO-2412471

ACÓRDÃO 1566/2020 ATA 22/2020 - PLENÁRIO

VISTOS, relatados e discutidos estes autos de consulta formulada pelo Exmo. Sr. Deputado Federal Rodrigo Agostinho, como Presidente da Comissão de Meio Ambiente e Desenvolvimento Sustentável (CMADS) da Câmara dos Deputados, por meio do Ofício n.º 14, de 25/4/2019, sobre a possibilidade de os Comitês de Bacias Hidrográficas normatizarem o pagamento de diárias com os recursos provenientes da cobrança pelo uso dos recursos hídricos e formalizarem parcerias com as organizações da sociedade civil, além de celebrarem os atos de cooperação técnica com os organismos internacionais; 
ACORDAM os Ministros do Tribunal de Contas da União, reunidos em Sessão do Plenário, ante as razões expostas pelo Relator, em:
9.1. conhecer da presente consulta, por atender aos requisitos de admissibilidade previstos nos arts. 264, IV, e 265 do RITCU;
9.2. apresentar no mérito, em sintonia com o art. 1º, XVII e § 2°, da Lei n.º 8.443, de 1992, a seguinte resposta à presente consulta:
9.2.1. estaria sob a competência primária da Agência Nacional de Águas (ANA) , nos termos dos arts. 2º e 9º da Lei n.º 10.881, de 2004, o estabelecimento dos parâmetros com vistas à concessão de diárias em prol dos membros e colaboradores dos Comitês de Bacias Hidrográficas, tendo as secretarias-executivas como entidades delegatárias, a exemplo dos comitês na esfera federal até o presente momento; 
9.2.2. a fixação de teto para os valores dessas diárias seria plenamente legal e adequada, em função da aludida competência da Agência Nacional de Águas (ANA) , como estabelecido, aliás, pelo Ofício Circular n.º 5/2017/SAS-ANA, de 1º/6/2017, dirigido aos Presidentes dos Comitês de Bacias Hidrográficas e aos Diretores-Presidentes das Entidades Delegatárias;
9.2.3. os Comitês de Bacias contariam com a prerrogativa para definir os valores de diárias a serem pagas a seus membros e colaboradores, desde que obedecidos os parâmetros fixados pela Agência Nacional de Águas (ANA) ;
9.2.4. o Decreto n.º 5.992, de 2006, com o eventual normativo sucessor, não seria automaticamente aplicável aos membros e colaboradores dos Comitês de Bacias Hidrográficas, não subsistindo o eventual óbice, todavia, para o aludido normativo ser utilizado como parâmetro referencial pela Agência Nacional de Águas (ANA) ;
9.2.5. não subsistiria o necessário amparo jurídico para as entidades delegatárias formalizarem as suscitadas parcerias fundadas na Lei n.º 13.019, de 2014, nem para celebrarem os atos de cooperação técnica junto aos organismos internacionais a partir do Decreto n.º 5.151, de 2004, com o eventual normativo sucessor, por não corresponderem a entidades integrantes da administração pública;
		9.3. fazer o correspondente registro na ata da presente sessão de julgamento e, a partir daí, promover o envio da subjacente determinação interna para que, nos termos da Resolução TCU n.º 315, de 2020, a unidade técnica adote as seguintes medidas:
		9.3.1. envie a cópia do presente Acórdão, com o Relatório e a Proposta de Deliberação, por intermédio da Presidência do TCU, ao Presidente da Comissão de Meio Ambiente e Desenvolvimento Sustentável (CMADS) da Câmara dos Deputados, para ciência e eventuais providências, além do envio ao Exmo. Sr. Deputado Federal Rodrigo Agostinho em resposta ao Ofício n.º 16, de 21/6/2019, para ciência; e 
9.3.2. promova o arquivamento do presente processo, sem prejuízo de promover o registro da presente resposta à consulta no sistema de pesquisa sobre a jurisprudência do TCU.

Consulta sobre a possibilidade de os Comitês de Bacias Hidrográficas normatizarem o pagamento de diárias com os recursos provenientes da cobrança pelo uso dos recursos hídricos e formalizarem parcerias com as organizações da sociedade civil, além de celebrarem os atos de cooperação técnica com os organismos internacionais.

Agência Nacional de Águas (ANA).

3. Consulente: Presidente da Comissão de Meio Ambiente e Desenvolvimento Sustentável (CMADS) da Câmara dos Deputados.

13.1. Ministros presentes: José Mucio Monteiro (Presidente), Walton Alencar Rodrigues, Benjamin Zymler, Augusto Nardes, Aroldo Cedraz, Raimundo Carreiro, Ana Arraes, Bruno Dantas e Vital do Rêgo.
13.2. Ministros-Substitutos presentes: Marcos Bemquerer Costa, André Luís de Carvalho (Relator) e Weder de Oliveira.

ANDRÉ DE CARVALHO

Trata-se de consulta formulada pelo Exmo. Sr. Deputado Federal Rodrigo Agostinho, como Presidente da Comissão de Meio Ambiente e Desenvolvimento Sustentável (CMADS) da Câmara dos Deputados, por meio do Ofício n.º 14, de 25/4/2019, sobre a possibilidade de os Comitês de Bacias Hidrográficas normatizarem o pagamento de diárias com os recursos provenientes da cobrança pelo uso dos recursos hídricos e formalizarem parcerias com as organizações da sociedade civil, além de celebrarem os atos de cooperação técnica com os organismos internacionais.
2.	O referido consulente buscaria obter, em suma, as respostas para as seguintes dúvidas:
	" (...) Os Comitês de Bacias Hidrográficas, por meio de suas Entidades Delegatárias investidas em funções de competências de Agências de Bacia, poderão formalizar parcerias com organizações da sociedade civil, com base na Lei n° 13.019/2014, e celebrar Atos de Cooperação Técnica com Organismos Internacionais, nos termos do Decreto n° 5 151/2004? 
	Os Comitês de Bacias Hidrográficas poderão normatizar valores de diárias para seus membros e colaboradores, com base na sua realidade para as diversas atividades que desempenham, com recursos oriundos da cobrança pelo uso dos recursos hídricos? Em caso afirmativo, terão que ficar adstritos aos limites do Decreto n° 5.992/2006, que 'dispõe sobre a concessão de diárias no âmbito da administração federal direta, autárquica e fundacional, e dá outras providências'?" 
3.	Após a análise final do feito, o Auditor Federal Cláudio Avellar da SecexAgroAmbiental lançou o seu parecer conclusivo à Peça 30 nos seguintes termos:
	" (...) Exame de admissibilidade
	2.	A presente consulta deve ser conhecida, uma vez que formulada por autoridade que possui legitimidade para tanto, acerca da aplicabilidade, em tese, de dispositivos legais e regulamentares concernentes à matéria de competência deste Tribunal, de modo que se encontram satisfeitos os requisitos de admissibilidade previstos no art. 264, inciso IV, §§ 1º e 2º, e art. 265 do Regimento Interno.
	Histórico
	3.	Em resposta à consulta, a unidade técnica, SecexAgroAmbiental, se pronunciou sobre os aludidos questionamentos (peças 6 e 7) . As informações por ela prestadas serviram como subsídio para elaboração do Acórdão 2.844/2019 (peça 9) , relator Ministro André Luiz de Carvalho.
	4.	Entretanto, considerando que em momento posterior à proposta formulada pela unidade técnica e anterior à prolação do referido Acórdão, o Exmo. Sr. Deputado Federal Rodrigo Agostinho acostou novos elementos aos autos (peça 8) , os Ministros do Tribunal de Contas da União, reunidos em Sessão de Plenário, acordaram, por unanimidade, com fundamento nos arts. 1º, inciso XXV, e 143, inciso V, alínea 'c', do Regimento Interno do TCU, aprovado pela Resolução nº 246, de 2011, em determinar a oitiva dos seguintes órgãos abaixo indicados para que se manifestassem no prazo de trinta dias sobre as dúvidas suscitadas no processo de consulta:
	- Ministério do Desenvolvimento Regional (MDR) , uma vez que a política de recursos hídricos na esfera federal estaria sob sua atribuição, por meio do Conselho Nacional de Recursos Hídricos (CNRH) ;
	- Agência Nacional de Águas, autarquia federal vinculada ao Ministério do Desenvolvimento Regional, responsável pela implementação da gestão dos recursos hídricos brasileiros.
	- 	Advocacia-Geral da União (CGU) , instituição responsável pela representação extrajudicial da União.
	5. Anteriormente, o TCU já havia se manifestado a respeito de consulta tratando de tema semelhante no âmbito do TC Processo 028.088/2013-1. À época, o então Presidente da Câmara dos Deputados, Deputado Henrique Eduardo Alves, inquiriu sobre a possibilidade de se utilizarem as receitas provenientes da cobrança pelo uso da água, após aprovação dos órgãos públicos envolvidos, no pagamento de diárias a policiais em ações de fiscalização e monitoramento de recursos hídricos e meio ambiente em determinada bacia hidrográfica. 
	6.	A consulta foi respondida por meio do Acórdão 258/2014-TCU-Plenário, que considerou que as receitas provenientes da cobrança pelo uso da água podem ser utilizadas para pagamento de diárias a policiais em ações de fiscalização e monitoramento dos recursos hídricos, desde que observadas algumas condições.
	Visão geral
	7.	A Política Nacional de Recursos Hídricos foi instituída pela Lei 9.433/1997 (Lei das Águas) . O seu art. 22 reza que os recursos financeiros arrecadados pela cobrança pelo uso de recursos hídricos serão aplicados prioritariamente na bacia hidrográfica em que foram gerados, devendo ser utilizados no financiamento de estudos, programas, projetos e obras incluídos nos planos de recursos hídricos, ou no pagamento de despesas de implantação e custeio administrativo dos órgãos e entidades integrantes do Sistema Nacional de Gerenciamento de Recursos Hídricos (Singreh) despesas estas limitadas a 7,5% do total arrecadado, conforme estipulado no § 1º do mesmo artigo. 
	8.	Os Comitês de Bacia Hidrográfica (CBH) são integrantes do Sistema Nacional de Gerenciamento de Recursos Hídricos e cumprem o papel de instância de cunho deliberativo, propositivo e consultivo no âmbito de sua área de atuação, tendo suas competências definidas no art. 38 da Lei 9.433/1997: 
	a) promover o debate das questões relacionadas a recursos hídricos e articular a atuação das entidades intervenientes; 
	b) arbitrar, em primeira instância administrativa, os conflitos relacionados aos recursos hídricos; 
	c) aprovar o Plano de Recursos Hídricos da bacia; 
	d) acompanhar a execução do Plano de Recursos Hídricos da bacia e sugerir as providências necessárias ao cumprimento de suas metas; 
	e) propor ao Conselho Nacional e aos Conselhos Estaduais de Recursos Hídricos as acumulações, derivações, captações e lançamentos de pouca expressão, para efeito de isenção da obrigatoriedade de outorga de direitos de uso de recursos hídricos, de acordo com os domínios destes; 
	f) estabelecer os mecanismos de cobrança pelo uso de recursos hídricos e sugerir os valores a serem cobrados; 
	g) estabelecer critérios e promover o rateio de custo das obras de uso múltiplo, de interesse comum ou coletivo. 
	9.	Ressalte-se que a área de atuação de um Comitê de Bacia Hidrográfica (CBH) pode ser bastante extensa. Dessa maneira, o cumprimento das atribuições previstas para o CBH pode envolver a necessidade de deslocamentos por parte de seus membros e colaboradores. A realização de reuniões, por exemplo, demanda o deslocamento de membros que não residem na sede do CBH, ou mesmo de especialistas ou colaboradores que venham a debater questões relacionadas a recursos hídricos. Em tais casos, faz-se necessário o pagamento de diárias para viabilizar os deslocamentos necessários.
	10. A gestão dos recursos oriundos da cobrança pelo uso dos recursos hídricos cabe à Agência de Bacia Hidrográfica, que exerce a função de secretaria executiva de seu respectivo ou respectivos CBH, nos termos do art. 41 da Lei 9433/1997. O art. 51 do mesmo normativo autoriza o Conselho Nacional de Recursos Hídricos e os Conselhos Estaduais de Recursos Hídricos a delegarem a organizações sem fins lucrativos, as chamadas entidades delegatárias, o exercício de funções de competência das Agências de Água enquanto esses organismos não estiverem constituídos. A viabilidade de uma agência deve ser assegurada por meio da cobrança pelo uso dos recursos hídricos em sua área de atuação:
	'Art. 51. O Conselho Nacional de Recursos Hídricos e os Conselhos Estaduais de Recursos Hídricos poderão delegar a organizações sem fins lucrativos relacionadas no art. 47 desta Lei, por prazo determinado, o exercício de funções de competência das Agências de Água, enquanto esses organismos não estiverem constituídos. (Redação dada pela Lei 10.881, de 2004) .'
	11. O mencionado art. 47 da Lei 9.433/1997, por sua vez, dispõe que: 
	'Art. 47. São consideradas, para os efeitos desta Lei, organizações civis de recursos hídricos: 
	I - consórcios e associações intermunicipais de bacias hidrográficas; 
	II - associações regionais, locais ou setoriais de usuários de recursos hídricos; 
	III - organizações técnicas e de ensino e pesquisa com interesse na área de recursos hídricos; 
	IV - organizações não-governamentais com objetivos de defesa de interesses difusos e coletivos da sociedade; 
	V - outras organizações reconhecidas pelo Conselho Nacional ou pelos Conselhos Estaduais de Recursos Hídricos.' 
	12. Dentre as atribuições legais das agências, se destacam também: a atualização do cadastro de usuários de água, a elaboração das propostas para os Planos de Recursos Hídricos e a criação de estudos técnicos que possam subsidiar decisões do Comitê.
	Exame técnico
	13. Os três órgãos instados a se manifestar conforme o Acórdão 2.844/2019, Agência Nacional de Águas, Advocacia Geral da União e Ministério do Desenvolvimento Regional o fizeram por meio dos seguintes documentos: Ofício 86/2019/AUD/ANA, que encaminhou a Nota Técnica 50/2019/CINCS/SAS; Informações 00003/2020/COEPA/PFEANA/PGF/AGU; Despacho de 10/2/2020 referente ao processo 59000.001602/2020-89, respectivamente (peças 6, 16 e 29) .
	14. À luz das novas informações, esta unidade técnica emitiu o parecer abaixo com relação aos questionamentos trazidos pelo Exmo. Sr. Deputado Rodrigo Agostinho.
	15. Em referência aos itens a e b, se os CBH podem normatizar valores de diárias para os seus membros e colaboradores, com base na sua realidade para as diversas atividades que desempenham, com recursos oriundos da cobrança pelo uso dos recursos hídricos, e se tais valores deverão ficar adstritos aos limites fixados no Decreto Federal 5.992/2006, entendemos que tais comitês podem normatizar valores de diárias para seus membros e colaboradores, desde que atentem ao teto previsto no Decreto 5.992/2006, que dispõe sobre a concessão de diárias no âmbito da administração federal direta, autárquica e fundacional, e dá outras providências.
	16. Cabe notar que as viagens dos membros dos comitês de bacia, cujo propósito é a representação dos seus respectivos colegiados nas reuniões do CBH, se caracteriza como atividade de cunho técnico-político, essencial para a legitimação, promoção, controle e implementação das ações dos planos de recursos hídricos. As despesas com diárias nestes casos não se caracterizam como despesas administrativas, não se limitando, portanto, ao teto de 7,5% estabelecido no art. 22, § 1º, da Lei 9.433/1997.
	17. Tal entendimento já havia sido consolidado pela Agência Nacional de Águas em sua Resolução ANA 2018, de 15 de dezembro de 2014, que entende que as despesas de deslocamento e passagens de membros dos comitês de bacia hidrográfica são despesas que devem ser enquadradas como finalísticas e não como de caráter administrativo ficando, portanto, fora do teto estabelecido no supracitado artigo da Lei das Águas (peça 16, p. 3) .
	18. De acordo com tal normativo, as despesas no âmbito dos contratos de gestão firmados entre a ANA e as entidades delegatárias de funções de Agência de Água, observarão o seguinte enquadramento: 
	I - despesas finalísticas - aquelas relacionadas aos custos de realização e execução de estudos, programas, projetos e obras incluídos nos planos de recursos hídricos, detalhados nos planos de aplicação plurianuais, inclusive despesas para a realização de reuniões do Comitê de Bacia Hidrográfica e suas instâncias, viagens, ações de comunicação e outras definidas nos projetos de fortalecimento do Comitê; e 
	II - despesas administrativas - aquelas realizadas para custear os gastos administrativos da entidade delegatária, necessárias à execução de suas atividades rotineiras no âmbito do respectivo contrato de gestão, tais como: aluguéis, insumos administrativos, material de expediente, despesas com viagens, custeio de pessoal, além de locação de imóveis e ao pagamento de pessoal para o funcionamento de sedes ou subsedes de Comitês de Bacia Hidrográfica.
	19. O Acórdão TCU 258/2014, que, conforme já mencionado, tratou de tema semelhante, informou que as receitas provenientes da cobrança pelo uso da água, das quais trata o art. 4º, § 1º, da Lei nº 10.881/2004, podem ser utilizadas para pagamento de diárias a policiais em ações de fiscalização e monitoramento dos recursos hídricos, desde que adstritas ao que preconiza o § 1 do art. 22 da Lei 9.433/1997, que limita as despesas a 7,5% do total arrecadado.
	20. Entretanto, as despesas com diárias dos membros dos comitês de bacia são distintas da despesa com diárias de policiais. Estas despesas devem estar circunscritas à bacia hidrográfica em que foram arrecadadas; sua previsão deve ser incluída no plano de aplicação dos recursos arrecadados com a cobrança pelo uso da água e aprovada pelo Comitê de Bacia Hidrográfica, conforme estabelecido no respectivo contrato de gestão e no art. 44, inciso XI, alínea 'c' da Lei 9.433/1997; a despesa com o pagamento de diárias a policiais não pode comprometer a execução do programa de trabalho, o alcance de metas ou o cumprimento de prazos de que trata o art. 2º, inciso I, da Lei nº 10.881/2004;
	21. Com relação aos valores de diárias pagas aos seus membros e colaboradores, conforme já informado, estas devem se restringir ao teto estabelecido pelo Decreto 5.992/2006. 
	22. A Lei 10.881/2004 dispõe sobre os contratos de gestão entre a Agência Nacional de Águas e entidades delegatárias das funções de Agências de Águas relativas à gestão de recursos hídricos de domínio da União e dá outras providências.
	23. Esse normativo especifica o programa de trabalho proposto e estipula metas a serem atingidas e prazos de execução, bem como prevê critérios de avaliação. Além disso, especifica as atribuições, direitos, responsabilidades e obrigações das partes signatárias, incluindo limites e critérios para despesa com remuneração e vantagens de qualquer natureza a serem percebidas pelos dirigentes e empregados das entidades delegatárias no exercício de suas funções (art. 2º, inciso II) . 
	24. Vale ressaltar que o art. 9º, § 1º, da Lei 10.881/2004 estipulou que a execução de despesas com recursos oriundos da cobrança pelo uso dos recursos hídricos deverá observar os mesmos princípios a serem seguidos pela Administração Pública definidos no art. 37 da Constituição Federal. 
	25. Dado esse comando, é plausível esperar que o pagamento de diárias também observe os parâmetros seguidos pela Administração Pública, inclusive quanto a limites de valores. Nesse sentido, entende-se que o Decreto Federal 5.992/2006, que dispõe sobre a concessão de diárias no âmbito da administração federal, é regulamento apropriado para balizar a execução desse tipo de despesas com recursos oriundos da cobrança pelo uso dos recursos hídricos.
	26. A ANA já havia se posicionado a respeito do assunto em mais de uma ocasião. A Nota Técnica 5/2016/CINCS/SAS e a Nota 8/2016/PFANA/PGF/AGU, afirmaram a necessidade de definição dos valores das diárias atenderem ao teto previsto no Decreto 5.992/2006 (Peça 26, p.9) .
	27. O assunto volta a ser tratado na Nota Técnica 22/2016/CINCS/SAS (peça 26, p.9) . Novamente, a PF-ANA reafirma o entendimento da necessidade de se observar o teto do Decreto 5.992/2006 no Despacho 74/2016/PF-ANA/PGF/AGU. De acordo com a agência reguladora:
	'Como se verifica, todos os pontos levantados já foram devidamente esclarecidos na Nota Técnica 22/2016/CINCS/SAS. Esta, inclusive, faz menção à Nota 8/2016/PFANA/PGF/AGU, que tratou da matéria, concluindo que o valor pago a título de diárias, a colaborador eventual de CBH, pode ser regido por norma interna do órgão, não podendo, entretanto, superar o que seria pago com base nos critérios estabelecidos no Decreto n° 5.992, de 2006. 
	Este, portanto, servirá como teto para referida despesa, em atenção ao princípio da economicidade, não se admitindo a adoção de valores superiores, ainda que fixados em deliberações internas aprovadas pelo Comitê.'
	28. Em referência ao item c, sobre a possibilidade de os CBH, por meio de suas entidades delegatárias investidas em funções de competências de Agências de Bacias, formalizarem parcerias com organizações da sociedade civil, com base na Lei 13.019/2014, e celebrarem atos de cooperação técnica com Organismos Internacionais, nos termos do Decreto 5.151/2004, entendemos que não há amparo legal para que as entidades delegatárias possam firmar ajustes baseados nesses dois normativos.
	29. Cabe notar que os Comitês de Bacia Hidrográfica não têm personalidade jurídica, já que sua atuação executiva se dá por intermédio de suas entidades delegatárias, conforme previsto na Lei 9.433/1997. Estas são organizações civis sem fins lucrativos, sendo enquadradas como pessoas jurídicas de direito privado. Por sua vez, os dois normativos objetos do questionamento acima tratam de ajustes em que um dos polos é sempre a administração pública.
	30. A Lei 13.019/2014 estabelece o regime jurídico das parcerias firmadas entre a administração pública e as organizações da sociedade civil, em regime de mútua cooperação, para a consecução de finalidades de interesse público e recíproco. Já o Decreto 5.151/2004 dispõe sobre os procedimentos a serem observados pela Administração Pública Federal para fins de celebração de atos complementares de cooperação técnica recebida de organismos internacionais e da aprovação e gestão de projetos vinculados aos referidos instrumentos.
	31. Nenhum dos dois normativos acima prevê a possibilidade de que instituições nos moldes das entidades delegatárias, pessoas jurídicas de direito privado, possam assumir compromissos e obrigações originalmente previstos para entidades da administração pública. Sendo assim, não se vislumbra amparo legal para que possam formalizar parcerias com organizações da sociedade civil com base na Lei 13.019/2014, nem celebrar atos de cooperação técnica com Organismos Internacionais nos termos do Decreto 5.151/2004. 
	32. Vale ressaltar que a Procuradoria Federal Especializada junto à ANA também se manifestou de maneira negativa quanto à possibilidade de celebração de ajuste entre entidades delegatárias e organismos internacionais com base no Decreto 5.151/2004 por falta de amparo legal (peça 4) .
	33. Nas palavras da Procuradoria Federal, 'Por todo o exposto, e com as recomendações dos itens por falta de autorização legal e previsão normativa, opino pela ilegalidade da possibilidade jurídica do CBH celebrar instrumentos de Cooperação Técnica Internacional com organismos internacionais para consecução de atividades e programas de interesse comum, utilizando-se recursos oriundos da fonte orçamentária 116 - cobrança pelo uso dos recursos hídricos, segundo ditames da legislação pertinente'.
	Conclusão
	34. A presente consulta foi formulada pelo Exmo. Sr. Deputado Rodrigo Agostinho, Presidente da Comissão de Meio Ambiente e Desenvolvimento Sustentável da Câmara dos Deputados, questionando a possibilidade de regulamentação do pagamento de diárias utilizando recursos oriundos da cobrança pelo uso dos recursos hídricos por parte dos Comitês de Bacias Hidrográficas, e se tais valores devem respeitar o teto estabelecido pelo Decreto 5.992/2006 (itens a e b) .
	35. Também foi questionada a possibilidade de os Comitês formalizarem parcerias com organizações da sociedade civil, com base na Lei 13.019/2014, e celebrarem acordos de cooperação técnica com Organismos Internacionais, nos termos do Decreto 5.151/2004 (item c) 
	36. Entende-se que a presente consulta deve ser conhecida por estarem satisfeitos os requisitos de admissibilidade previstos no art. 264, inciso IV, §§ 1º e 2º, e art. 265 do Regimento Interno.
	37. Com relação aos itens a e b, entende-se que os Comitês de Bacias Hidrográficas podem normatizar valores de diárias para seus membros e colaboradores com recursos oriundos da cobrança pelo uso dos recursos hídricos, desde que observado o teto estabelecido no Decreto 5.992/2006, que dispõe sobre a concessão de diárias no âmbito da administração federal direta, autárquica e fundacional, e dá outras providências.
	38. De acordo com a Lei 10.881/2004, que dispõe sobre os contratos de gestão entre a Agência Nacional de Águas e entidades delegatárias das funções de Agências de Águas relativas à gestão de recursos hídricos de domínio da União, a execução de despesas com recursos oriundos da cobrança pelo uso dos recursos hídricos deverá observar os mesmos princípios a serem seguidos pela Administração Pública definidos no art. 37 da Constituição Federal.
	39. Nesse sentido, é plausível esperar que o pagamento de diárias também observe os parâmetros seguidos pela Administração Pública, inclusive quanto a limites de valores.
	40. O item c questionou a possibilidade de os Comitês de Bacias hidrográficas, por meio de suas entidades delegatárias investidas em funções de competências de Agências de Bacias, formalizarem parcerias com organizações da sociedade civil, com base na Lei 13.019/2014, e celebrarem atos de cooperação técnica com Organismos Internacionais, nos termos do Decreto 5.151/2004. Com relação a tal possibilidade, entende-se que não há amparo legal para que as entidades delegatárias possam firmar ajustes baseados nesses dois normativos.
	Proposta de encaminhamento
	41. Ante todo o exposto, submetem-se os autos à consideração superior, propondo: 
	a) conhecer da presente consulta, uma vez que se encontram satisfeitos os requisitos de admissibilidade previstos no art. 264, inciso IV, §§ 1º e 2º, e art. 265 do Regimento Interno do TCU; 
	b) nos termos do art. 1º, inciso XVII, da Lei 8.443/1992, responder ao consulente que: 
	b.1) o Comitê de Bacia Hidrográfica pode regulamentar o pagamento de diárias para seus membros e colaboradores no desempenho de atividades atinentes à sua competência com receita proveniente da cobrança pelo uso dos recursos hídricos, desde que observado o teto estabelecido pelo Decreto Federal 5.992/2006, que dispõe sobre a concessão de diárias no âmbito da administração federal direta, autárquica e fundacional, e dá outras providências.
	b.2) as entidades delegatárias não possuem amparo legal para formalizar parcerias com organizações da sociedade civil com base na Lei 13.019/2014, nem celebrar atos de cooperação técnica com Organismos Internacionais nos termos do Decreto 5.151/2004; 
	c) encaminhar cópia do acórdão que vier a ser prolatado, acompanhada de cópias do relatório e do voto que o fundamentaram, à Comissão de Meio Ambiente e Desenvolvimento Sustentável da Câmara dos Deputados e à Agência Nacional de Águas;
	d) arquivar o presente processo."
4.	Por sua vez, com a anuência do Secretário da SecexAgroAmbiental (Peça 32) , o Diretor Rafael Lopes Torres lançou o seu parecer à Peça 31 nos seguintes termos:
	" (...) A consulta encaminhada a este Tribunal gira em torno de dois temas:
	- diárias pagas a membros e colaboradores dos Comitês de Bacias Hidrográficas; e
	- possibilidade de os referidos comitês, por meio se suas entidades delegatárias, formalizarem parcerias com base na Lei 13.019/2014 e celebrarem atos de cooperação técnica com organismos internacionais com fundamento no Decreto 5.151/2004.
	No tocante ao tema das diárias, o cerne da questão é saber quem detém a competência primária de estabelecer as referências em termos de valores para essas diárias - se a Agência Nacional de Águas (ANA) ou os próprios comitês de bacias. 
	Os Comitês de Bacias Hidrográficas, criados pela Lei 9.433/1997, têm natureza colegiada e não possuem personalidade jurídica. Quem exerce a função executiva desses comitês são as chamadas Agências de Água (art. 41 da Lei 9.433/1997) . Ainda não há qualquer Agência de Água instituída em âmbito federal e, nessa ausência, por delegação do Conselho Nacional de Recursos Hídricos, quem exerce essas atribuições são organizações civis de recursos hídricos, nos termos dos arts. 47 e 51 da Lei 9.433/1997. Quando exercem as competências de Agência de Água, essas organizações são chamadas de entidades delegatárias e a relação delas com a ANA está prevista e regulamentada pela Lei 10.881/2004.
	Nesse contexto, é importante analisar os dispositivos das Leis 9.443/1997 e 10.881/2004 que tratam das competências e atribuições dos diversos atores envolvidos, de forma a verificar a quem caberia parametrizar os valores de diárias a serem pagas aos membros e colaboradores dos comitês de bacias.
	As competências dos Comitês de Bacias Hidrográficas e das Agências de Águas estão estabelecidas nos arts. 38 e 44 da Lei 9.433/1997, a seguir reproduzidos:
	'Art. 38. Compete aos Comitês de Bacia Hidrográfica, no âmbito de sua área de atuação:
	I - promover o debate das questões relacionadas a recursos hídricos e articular a atuação das entidades intervenientes;
	II - arbitrar, em primeira instância administrativa, os conflitos relacionados aos recursos hídricos;
	III - aprovar o Plano de Recursos Hídricos da bacia;
	IV - acompanhar a execução do Plano de Recursos Hídricos da bacia e sugerir as providências necessárias ao cumprimento de suas metas;
	V - propor ao Conselho Nacional e aos Conselhos Estaduais de Recursos Hídricos as acumulações, derivações, captações e lançamentos de pouca expressão, para efeito de isenção da obrigatoriedade de outorga de direitos de uso de recursos hídricos, de acordo com os domínios destes;
	VI - estabelecer os mecanismos de cobrança pelo uso de recursos hídricos e sugerir os valores a serem cobrados;
	VII -  (VETADO) 
	VIII -  (VETADO) 
	IX - estabelecer critérios e promover o rateio de custo das obras de uso múltiplo, de interesse comum ou coletivo.
	Art. 44. Compete às Agências de Água, no âmbito de sua área de atuação:
	I - manter balanço atualizado da disponibilidade de recursos hídricos em sua área de atuação;
	II - manter o cadastro de usuários de recursos hídricos;
	III - efetuar, mediante delegação do outorgante, a cobrança pelo uso de recursos hídricos;
	IV - analisar e emitir pareceres sobre os projetos e obras a serem financiados com recursos gerados pela cobrança pelo uso de Recursos Hídricos e encaminhá-los à instituição financeira responsável pela administração desses recursos;
	V - acompanhar a administração financeira dos recursos arrecadados com a cobrança pelo uso de recursos hídricos em sua área de atuação;
	VI - gerir o Sistema de Informações sobre Recursos Hídricos em sua área de atuação;
	VII - celebrar convênios e contratar financiamentos e serviços para a execução de suas competências;
	VIII - elaborar a sua proposta orçamentária e submetê-la à apreciação do respectivo ou respectivos Comitês de Bacia Hidrográfica;
	IX - promover os estudos necessários para a gestão dos recursos hídricos em sua área de atuação;
	X - elaborar o Plano de Recursos Hídricos para apreciação do respectivo Comitê de Bacia Hidrográfica;
	XI - propor ao respectivo ou respectivos Comitês de Bacia Hidrográfica:
	a) o enquadramento dos corpos de água nas classes de uso, para encaminhamento ao respectivo Conselho Nacional ou Conselhos Estaduais de Recursos Hídricos, de acordo com o domínio destes;
	b) os valores a serem cobrados pelo uso de recursos hídricos;
	c) o plano de aplicação dos recursos arrecadados com a cobrança pelo uso de recursos hídricos;
	d) o rateio de custo das obras de uso múltiplo, de interesse comum ou coletivo.
Verifica-se, na gama de atribuições dos comitês de bacias e agências de águas, que não há qualquer uma pertinente à definição de valores ou critérios referentes a remunerações, vantagens, indenizações, etc. 
Com relação às entidades delegatárias, a Lei 10.881/04 regula sua relação com a ANA, que deve se dar por meio de contrato de gestão, segundo o art. 1º da citada lei. Apesar de não haver nessa lei menção explícita à competência da ANA para fixar valores de diárias a serem pagas a membros e colaboradores dos comitês de bacias, há pelo menos dois dispositivos que atribuem àquela agência a competência de estabelecer parâmetros que devem ser observados pelas entidades delegatárias na utilizar seus recursos financeiros, quais sejam:
Art. 2º Os contratos de gestão, elaborados de acordo com as regras estabelecidas nesta Lei, discriminarão as atribuições, direitos, responsabilidades e obrigações das partes signatárias, com o seguinte conteúdo mínimo:
	I - (...) 
	II - a estipulação dos limites e critérios para despesa com remuneração e vantagens de qualquer natureza a serem percebidas pelos dirigentes e empregados das entidades delegatárias, no exercício de suas funções;
	Art. 9º A ANA editará, no prazo máximo de 90 (noventa) dias, contado da data de publicação da Medida Provisória nº 165, de 11 de fevereiro de 2004, norma própria contendo os procedimentos que a entidade delegatária adotará para a seleção e recrutamento de pessoal, bem como para compras e contratação de obras e serviços com emprego de recursos públicos.
	Parágrafo único. A norma de que trata o caput deste artigo observará os princípios estabelecidos no art. 37 da Constituição Federal.'
	Constata-se que o legislador conferiu à ANA a competência de estabelecer parâmetros e critérios para utilização dos recursos por parte das entidades delegatárias em suas compras, contratações, na remuneração de seus dirigentes e empregados. Ressalte-se que, em relação ao conteúdo do contrato de gestão, os itens contidos no art. 2º representam apenas o conteúdo mínimo do que deve ser nele previsto.
	Considerando, portanto, que a Lei 9.433/1997 não confere prerrogativa aos comitês de bacias e agências de água para a definição ou parametrização de qualquer aspecto ligado a remunerações, vantagens, indenizações de qualquer natureza e considerando, por outro lado, que a Lei 10.881/2004 estabelece competências dessa natureza à ANA, fica claro que cabe a esta última a fixação de valores ou de referências no que tange aos valores de diárias a serem pagas aos membros e colaboradores dos Comitês de Bacias Hidrográficas.
	Um dos principais argumentos utilizados pelo Comitê da Bacia Hidrográfica do Rio São Francisco (CBHSF) para fundamentar a prerrogativa de aquele comitê fixar os valores de diárias (conforme elementos adicionais trazidos pelo consulente - peça 8, p. 5-8 e 37-52) , é o fato de que os recursos arrecadados em virtude da cobrança do uso da água seriam recursos pertencentes ao comitê e não orçamentários da ANA, segundo reconhecido por este Tribunal.
	De fato, conforme apontado no Relatório que fundamentou o Acórdão 258/2014-TCU-Plenário, os recursos advindos da cobrança do uso da água nas hipóteses do art. 12, incisos I, III e V, da Lei 9.443/1997, não são recursos orçamentários da ANA, que apenas os arrecada e os repassa às entidades delegatárias. Isso não implica, entretanto, em que os comitês de bacia tenham plena liberdade na utilização desses recursos. Tanto é assim que, como mencionado, a Lei 10.881/2004 dá competência para a ANA estabelecer regras e parâmetros para que os comitês utilizem esses recursos, no que se refere a compras, contratações e remunerações. 
	O CBHSF também alega que o Decreto 5.992/2006 não se aplicaria aos seus membros e colaboradores, uma vez que eles não se equiparam a servidores públicos federais para efeito de recebimento de diárias e o CBHSF não pertence à Administração Federal. Entendo que, de fato, o Decreto 5.992/2006 não se aplica automaticamente aos comitês de bacia, visto que o referido decreto se aplica à concessão de diárias no âmbito da administração federal direta, autárquica e fundacional, não abrangendo a priori os comitês.
	Por outro lado, conforme demonstrado acima, a ANA tem competência legal para estabelecer os parâmetros que devem ser observados pelos comitês para o pagamento de diárias. E apesar de não tê-lo feito no contrato de gestão 14/2010, firmado com AGB Peixe Vivo (entidade delegatária) , com a anuência do CBHSF (peça 8, p. 74-94) , e possivelmente nos demais contratos de gestão firmados com entidades delegatárias, a ANA definiu que o teto das diárias seria o estabelecido no Decreto 5.992/2006, conforme Ofício Circular 5/2017/SAS-ANA, enviado em 1º/6/2017 aos Presidentes dos Comitês de Bacias Hidrográficas e aos Diretores-Presidentes das Entidades Delegatárias (peça 8, p. 19) .
	Diante do exposto acima, entendemos que o estabelecimento do referido parâmetro pela ANA se deu dentro de sua esfera de competência prevista na Lei 10.881/2004, sendo, portanto, legal. Os comitês podem definir os valores das diárias, desde que dentro dos parâmetros definidos pela ANA, conforme mencionou a agência no citado Ofício Circular 5/2017 e em sua última manifestação nos autos (peça 29) .
	No que tange à questão de diárias, o questionamento encaminhado pelo consulente foi:
	'Os Comitês de Bacias Hidrográficas poderão normatizar valores de diárias para seus membros e colaboradores, com base na sua realidade para as diversas atividades que desempenham, com recursos oriundos da cobrança pelo uso dos recursos hídricos? Em caso afirmativo, terão que ficar adstritos aos limites do Decreto n° 5.992/2006, que 'dispõe sobre a concessão de diárias no âmbito da administração federal direta, autárquica e fundacional, e dá outras providências'?'  
	Na linha do que foi argumentado acima, a resposta a ser encaminhada ao consulente deve ser feita nos seguintes termos:
	- a competência primária para estabelecer parâmetros referentes a diárias para membros e colaboradores dos Comitês de Bacias Hidrográficas, cujas secretarias-executivas sejam entidades delegatárias (como é o caso de todos os comitês na esfera federal até o momento) , é da Agência Nacional de Águas, nos termos dos arts. 2º e 9º da Lei 10.881/2004; 
	- em função dessa competência, é legal a fixação de teto para os valores dessas diárias, conforme estabeleceu a ANA por meio do Ofício Circular 5/2017/SAS-ANA, de 1/6/2017, dirigido aos Presidentes dos Comitês de Bacias Hidrográficas e aos Diretores-Presidentes das Entidades Delegatárias;
	- os Comitês de Bacias têm a prerrogativa de definir os valores de diárias a serem pagas a seus membros e colaboradores, desde que obedecidos os parâmetros fixados pela ANA;
	- o Decreto 5.992/2006 não é aplicável automaticamente aos membros e colaboradores dos Comitês de Bacias Hidrográficas, mas não há óbices para que ele seja utilizado como parâmetro referencial pela ANA, no exercício de sua competência legal.
	O segundo tema abordado na consulta diz respeito à possibilidade de os Comitês de Bacias Hidrográficas, por meio se suas entidades delegatárias, formalizarem parcerias com base na Lei 13.019/2014 e celebrarem atos de cooperação técnica com organismos internacionais com fundamento no Decreto 5.151/2004.
	Com relação a esse aspecto, concordo com as instruções precedentes desta unidade técnica (peças 6 e 30) , quanto à falta de amparo legal para isso. 
	Quanto à Lei 13.019/2014, o seu art. 1º dispõe que ela institui normas gerais para a parceria entre a administração pública e organizações da sociedade civil. Já o Decreto 5.151/2004 estabelece procedimentos a serem observadores pelos órgãos e pelas entidades da Administração Pública Federal direta e indireta, para fins de celebração de atos complementares de cooperação técnica recebida (grifos meus) .
	Não há como pretender aplicar esses normativos a entidades jurídicas de direito privado, como é o caso das entidades delegatárias. 
	O principal argumento utilizado pela CBSHF para pleitear que as normas acima mencionadas poderiam ser aplicadas às entidades delegatárias é que, ao exercer as competências de agências de águas, que têm personalidade jurídica de direito público, elas 'passam a atuar como se agência de águas fossem', podendo se utilizar de todas as suas prerrogativas (peça 8, p.10) .
	Esse argumento não merece prosperar. O exercício de uma competência específica não implica na modificação da personalidade jurídica da entidade. E no caso em questão, o próprio legislador explicitamente não quis que assim fosse. A Lei 9.443/1997 estabeleceu, dentre as competências das agências de águas, a de 'efetuar, mediante delegação do outorgante, a cobrança pelo uso de recursos hídricos' (art. 44, inciso III) . Essa competência de cobrança de um preço público não foi atribuída às entidades delegatárias, uma vez que a Lei 10.881/2004, no seu art. 2º, inciso VI, expressamente vedou a delegação de competência às entidades delegatárias para a realização de cobrança. Esta é feita pela ANA e transferida a tais entidades (art. 4, §1º, da Lei 10.881/2004) . Conclui-se, portanto, que elas não perdem sua personalidade jurídica de direito privado, ainda que no exercício da competência de uma agência de águas.
	Assim, propõe-se responder ao consulente, no tocante a esse aspecto, na mesma linha da instrução precedente, que 'em não se tratando de entidades que pertencem à Administração Pública, não há amparo legal para que as entidades delegatárias formalizem parcerias com base na Lei 13.019/2014 ou celebrem atos de cooperação técnica com organismos internacionais com fundamento no Decreto 5.151/2004'.
	Ante todo o exposto, submetem-se os autos à consideração superior, propondo: 
	a) conhecer da presente consulta, uma vez que se encontram satisfeitos os requisitos de admissibilidade previstos no art. 264, inciso IV, §§ 1º e 2º, e art. 265 do Regimento Interno do TCU; 
	b) nos termos do art. 1º, inciso XVII, da Lei 8.443/1992, responder ao consulente que: 
	- a competência primária para estabelecer parâmetros referentes a diárias para membros e colaboradores dos Comitês de Bacias Hidrográficas, cujas secretarias-executivas sejam entidades delegatárias (como é o caso de todos os comitês na esfera federal até o momento) , é da Agência Nacional de Águas, nos termos dos arts. 2º e 9º da Lei 10.881/2004. 
	- em função dessa competência, é legal a fixação de teto para os valores dessas diárias, conforme estabeleceu a ANA por meio do Ofício Circular 5/2017/SAS-ANA, de 1/6/2017, dirigido aos Presidentes dos Comitês de Bacias Hidrográficas e aos Diretores-Presidentes das Entidades Delegatárias;
	- os Comitês de Bacias têm a prerrogativa de definir os valores de diárias a serem pagas a seus membros e colaboradores, desde que obedecidos os parâmetros fixados pela ANA;
	- o Decreto 5.992/2006 não é aplicável automaticamente aos membros e colaboradores dos Comitês de Bacias Hidrográficas, mas não há óbices para que ele seja utilizado como parâmetro referencial pela ANA, no exercício de sua competência legal.
	- em não se tratando de entidades que pertencem à Administração Pública, não há amparo legal para que as entidades delegatárias formalizem parcerias com base na Lei 13.019/2014 ou celebrem atos de cooperação técnica com organismos internacionais com fundamento no Decreto 5.151/2004."
5.	Foi apensado ao presente feito, enfim, o processo de consulta sob o TC Processo 016.737/2019-9 (encerrado) por força do Acórdão 197/2020-TCU-Plenário (Relação n.º 3/2020) , tendo esse processo sido anteriormente autuado como consulta formulada pelo Exmo. Sr. Deputado Federal Rodrigo Agostinho, por meio do Ofício n.º 16, de 21/6/2019, com os idênticos questionamentos ora em apreciação no presente processo.
É o Relatório.

não há.

Não atuou.

CONSULTA. DÚVIDA SOBRE A EVENTUAL NORMATIZAÇÃO DO PAGAMENTO DE DIÁRIAS COM OS RECURSOS PROVENIENTES DA COBRANÇA PELO USO DOS RECURSOS HÍDRICOS E SOBRE A FORMALIZAÇÃO DE PARCERIAS COM AS ORGANIZAÇÕES DA SOCIEDADE CIVIL E A CELEBRAÇÃO DOS ATOS DE COOPERAÇÃO TÉCNICA COM OS ORGANISMOS INTERNACIONAIS. CONHECIMENTO. RESPOSTA À CONSULTA. ARQUIVAMENTO.

CONSULTA (CONS)

Secretaria de Controle Externo da Agricultura e do Meio Ambiente (SecexAgroAmbiental).

Trata-se de consulta formulada pelo Exmo. Sr. Deputado Federal Rodrigo Agostinho, como Presidente da Comissão de Meio Ambiente e Desenvolvimento Sustentável (CMADS) da Câmara dos Deputados, por meio do Ofício n.º 14, de 25/4/2019, sobre a possibilidade de os Comitês de Bacias Hidrográficas normatizarem o pagamento de diárias com os recursos provenientes da cobrança pelo uso dos recursos hídricos e formalizarem parcerias com as organizações da sociedade civil, além de celebrarem os atos de cooperação técnica com os organismos internacionais (Peça 2) .
2.      	O TCU deve conhecer, preliminarmente, da presente consulta, por atender aos requisitos legais e regimentais de admissibilidade, para, no mérito, enviar as respostas assinaladas pelo Diretor Rafael Lopes Torres da SecexAgroAmbiental.
3.	Como visto, o referido consulente buscaria obter, em síntese, as respostas para as seguintes dúvidas:
	" (...) Os Comitês de Bacias Hidrográficas, por meio de suas Entidades Delegatárias investidas em funções de competências de Agências de Bacia, poderão formalizar parcerias com organizações da sociedade civil, com base na Lei n° 13.019/2014, e celebrar Atos de Cooperação Técnica com Organismos Internacionais, nos termos do Decreto n° 5 151/2004? 
	Os Comitês de Bacias Hidrográficas poderão normatizar valores de diárias para seus membros e colaboradores, com base na sua realidade para as diversas atividades que desempenham, com recursos oriundos da cobrança pelo uso dos recursos hídricos? Em caso afirmativo, terão que ficar adstritos aos limites do Decreto n° 5.992/2006, que 'dispõe sobre a concessão de diárias no âmbito da administração federal direta, autárquica e fundacional, e dá outras providências'?"
4.	A SecexAgroAmbiental teria analisado, inicialmente, o feito e emitido o seu parecer sobre os aludidos questionamentos às Peças 6 e 7, mas, posteriormente, o Exmo. Sr. Deputado Federal Rodrigo Agostinho acostou à Peça 8 os novos elementos sobre a presente consulta e, a despeito disso, o Plenário do TCU proferiu o Acórdão 2.844/2019 (Relação n.º 28/2019) no sentido de determinar a oitiva do Ministério do Desenvolvimento Regional (MDR) e da Agência Nacional de Águas (ANA) , além da Advocacia-Geral da União (AGU) , para, querendo, se manifestarem sobre as dúvidas suscitadas no presente processo de consulta; tendo a ANA, a AGU e o MDR oferecido as suas manifestações, respectivamente, às Peças 16, 21 e 29.
5.	De todo modo, após a análise final do feito, a SecexAgroAmbiental sugeriu o conhecimento da presente consulta para, no mérito, esclarecer as balizas para a solução das aludidas dúvidas. 
6.	O TCU pode incorporar o parecer do diretor da unidade técnica, com as correspondentes ponderações suscitadas pelo auditor federal, a estas razões de decidir.
7.	Ao discorrer sobre as diárias, a SecexAgroAmbiental mencionou que o TCU já teria respondido a consulta sobre essa semelhante dúvida, no bojo do TC Processo 028.088/2013-1, quando o então Presidente da Câmara dos Deputados Henrique Eduardo Alves teria indagado sobre a possibilidade de utilizar as receitas provenientes da cobrança pelo uso d'água, após a aprovação dos respectivos órgãos públicos, para o pagamento de diárias em prol de policiais nas ações de fiscalização e monitoramento dos recursos hídricos e do meio ambiente em determinada bacia hidrográfica.
8.	Por meio do Acórdão 258/2014 sob a relatoria do Ministro Walton Alencar Rodrigues, o Plenário do TCU respondeu à aludida consulta no sentido de as receitas provenientes da cobrança pelo uso d'água poderem ser utilizadas para o referido pagamento de diárias, desde que observadas algumas condições técnicas, nos seguintes termos:
" (...) 9.2. informar à Presidência da Câmara dos Deputados que as receitas provenientes da cobrança pelo uso da água, das quais trata o art. 4º, §1º, da Lei nº 10.881/2004, podem ser utilizadas para pagamento de diárias a policiais em ações de fiscalização e monitoramento dos recursos hídricos, desde que:
9.2.1. com fundamento no art. 22 da Lei nº 9.433/97, fique caracterizado que as diárias serão pagas a policiais no âmbito de programas ou projetos, incluídos os dispostos no § 2º da referenciada Lei, previstos no plano de recursos hídricos da bacia que demandem ações de fiscalização, cujo apoio de força policial se faça necessário, ou que o pagamento de diárias a policiais contribui para o custeio, ainda que indireto, de órgãos e entidades integrantes do Sistema Nacional de Gerenciamento de Recursos Hídricos, ou, ainda, caso seja efetivado através de projeto de melhoria da qualidade, da quantidade e do regime de vazão dos recursos hídricos em benefício da coletividade, observando-se, nesse caso, o limite previsto no §1º do art. 22 da Lei nº 9.433/97;
9.2.2. com fundamento no art. 22 da Lei nº 9.433/97 c/c §1º do art. 4º da Lei nº 10.881/2004, as ações de fiscalização das quais participam policiais cujas diárias foram custeadas com receitas decorrentes da cobrança pelo uso da água estejam circunscritas à bacia hidrográfica em que foram arrecadadas;
9.2.3. a previsão da despesa com o pagamento de diárias de policiais seja incluída no plano de aplicação dos recursos arrecadados com a cobrança pelo uso da água e aprovada pelo Comitê de Bacia Hidrográfica, conforme estabelecido no respectivo contrato de gestão e no art. 44, inciso XI, alínea 'c' da Lei nº 9.433/97;
	9.2.4. a despesa com o pagamento de diárias a policiais não comprometa a execução do programa de trabalho, o alcance de metas ou o cumprimento de prazos de que trata o art. 2º, inciso I, da Lei nº 10.881/2004;" 
9.	Bem se vê, como assinalado pela unidade técnica, que o eventual dispêndio com as diárias em favor dos membros dos comitês de bacia seria distinto do referido dispêndio com as diárias em prol dos aludidos policiais, até porque as viagens dos membros dos comitês de bacia figurariam como atividade técnico-política essencial para a legitimação, promoção, controle e implementação das ações dos planos de recursos hídricos e, assim, não corresponderiam a meras despesas administrativas, não se limitando ao teto de 7,5% estabelecido no art. 22, § 1º, da Lei n.º 9.433 (Lei das Águas) , de 1997.
10.	Sob esse prisma, o referido entendimento já teria sido consolidado pela Agência Nacional de Águas em sua Resolução n.º 2.018, de 2014, ao estabelecer que as despesas com o deslocamento e as passagens de membros dos comitês de bacia hidrográfica deveriam ser enquadradas como finalísticas, e não como administrativas, ficando fora, então, do teto estabelecido pelo citado artigo da Lei das Águas (Peça 16, p. 3) .
11.	Dessa forma, a SecexAgroAmbiental teria assinalado que os Comitês de Bacia Hidrográfica (CBH) teriam a competência para normatizar os valores das diárias para os seus membros e colaboradores, desde que atentem para o teto previsto no Decreto n.º 5.992, de 2006, dispondo sobre a concessão de diárias no âmbito da administração federal direta, autárquica e fundacional. 
12.	O pagamento de diárias deveria observar, então, os parâmetros fixados para a administração federal, a exemplo do limites de valores, e, nesse sentido, o Decreto nº 5.992, de 2006, com o eventual normativo sucessor, tenderia a atuar como o regulamento apropriado para balizar a execução dos correspondentes dispêndios com os recursos provenientes da cobrança pelo uso dos recursos hídricos.
13.	A SecexAgroAmbiental assinalou, por sua vez, que, ao tratar da cooperação técnica com os organismos internacionais, os Comitês de Bacia Hidrográfica não possuiriam a personalidade jurídica e praticariam a sua atuação executiva por intermédio das suas entidades delegatárias, como organizações civis por pessoas jurídicas de direito privado sem fins lucrativos, em sintonia com a Lei n.º 9.433, de 1997, destacando que as parcerias firmadas entre a administração pública e as organizações da sociedade civil, em interesse recíproco por mútua cooperação, estariam atualmente regidas, por exemplo, pela Lei n.º 13.019, de 2014. 
14.	De todo modo, o Decreto n.º 5.151, de 2004, já teria disposto sobre os procedimentos a serem observados pela administração federal para a celebração dos atos complementares de cooperação técnica junto a organismos internacionais e sobre a aprovação e gestão dos projetos vinculados aos referidos instrumentos.
15.	Em nenhum desses dois normativos, todavia, estaria prevista a possibilidade de as instituições, como pessoas jurídicas de direito privado delegatárias, assumirem os compromissos e os deveres originalmente previstos para as entidades da administração pública.
16.	Não subsistiria, enfim, o amparo jurídico para os CBH formalizarem as parcerias com as organizações da sociedade civil a partir da Lei n.º 13.019, de 2014, nem para celebrarem os atos de cooperação técnica com os organismos internacionais a partir do Decreto n.º 5.151, de 2004.
17.	Por todo esse prisma, estando a correspondente manifestação em consonância, inclusive, com as ponderações apresentadas no presente processo pela ANA, pela AGU e pelo MDR, restaria adequada a proposta do referido diretor da unidade técnica para a resposta à presente consulta ser formulada pela seguinte linha:
" (...) - a competência primária para estabelecer parâmetros referentes a diárias para membros e colaboradores dos Comitês de Bacias Hidrográficas, cujas secretarias-executivas sejam entidades delegatárias (como é o caso de todos os comitês na esfera federal até o momento) , é da Agência Nacional de Águas, nos termos dos arts. 2º e 9º da Lei 10.881/2004. 
	- em função dessa competência, é legal a fixação de teto para os valores dessas diárias, conforme estabeleceu a ANA por meio do Ofício Circular 5/2017/SAS-ANA, de 1/6/2017, dirigido aos Presidentes dos Comitês de Bacias Hidrográficas e aos Diretores-Presidentes das Entidades Delegatárias;
	- os Comitês de Bacias têm a prerrogativa de definir os valores de diárias a serem pagas a seus membros e colaboradores, desde que obedecidos os parâmetros fixados pela ANA;
	- o Decreto 5.992/2006 não é aplicável automaticamente aos membros e colaboradores dos Comitês de Bacias Hidrográficas, mas não há óbices para que ele seja utilizado como parâmetro referencial pela ANA, no exercício de sua competência legal.
	- em não se tratando de entidades que pertencem à Administração Pública, não há amparo legal para que as entidades delegatárias formalizem parcerias com base na Lei 13.019/2014 ou celebrem atos de cooperação técnica com organismos internacionais com fundamento no Decreto 5.151/2004."
18.	O TCU deve conhecer, portanto, da presente consulta para, diante dos elementos de convicção até aqui obtidos neste processo, apresentar, no mérito, a suscitada resposta.
Ante o exposto, pugno pela prolação do Acórdão ora submetido a este Colegiado.
TCU, Sala das Sessões, em tagDataSessao.
Ministro-Substituto ANDRÉ LUÍS DE CARVALHO 
Relator